【裁判字號】    97,訴,311
【裁判日期】    990129
【裁判案由】    偽造文書等
【裁判全文】
臺灣臺北地方法院刑事判決            97年度訴字第311號
公  訴  人  台灣台北地方法院檢察署檢察官
被      告  乙○○
選任辯護人  潘永芳律師
被      告  庚○○
選任辯護人  蘇錦霞律師
被      告  甲○○
            壬○○
上二人共同
選任辯護人  蕭伍榮律師
上列被告因偽造文書等案件，經檢察官聲請簡易判決處刑（96年
度偵續字第73號、第74號），本院認不宜逕以簡易判決處刑，改
依通常程序審理，判決如下：
    主  文
庚○○連續幫助意圖為自己不法之所有，以詐術使人將本人之物
交付，處有期徒刑陸月，如易科罰金，以銀元佰元即新台幣玖
佰元折算壹日，減為有期徒刑參月，如易科罰金，以銀元參佰元
即新台幣玖佰元折算壹日。
乙○○、甲○○、壬○○均無罪。
    事  實
一、庚○○自民國89年間起至93年間，在羅楊企業股份有限公司
    （址設台北市○○區○○路59號10樓之1 ，下稱羅楊公司）
    任職，並使用0000000000號行動電話。緣羅楊公司之負責人
    癸○○與鴻康貿易股份有限公司（址設台北市大同區○○○
    路344 巷41號10樓之4 ，下稱鴻康公司）之負責人左新華及
    子○○3 人於93年間以鴻康公司名義與遠東國際商業銀行股
    份有限公司（下稱遠東銀行）簽訂應收帳款承購合約書，並
    於93年1 、2 月間以不實之鴻康公司與國家安全局（下稱國
    安局）簽訂之「戰情管理結合目標物追蹤系統」、「電漿電
    視（42吋等）」採購契約之發票2 紙向遠東銀行申請融資貸
    款（癸○○、子○○、左新華業經本院以95年度訴字第1036
    號判決判處罪刑，現由台灣高等法院以98年上訴字2953號案
    件審理中），而庚○○明知上開契約均屬不實，然經癸○○
    之請託，基於幫助癸○○、子○○詐欺取財之概括犯意，先
    由癸○○、子○○告知遠東銀行承辦人丙○○上開採購契約
    之買方即國安局之照會對象為「林有盛」士官長（林有盛另
    經檢察官為不起訴處分）及其聯絡電話為0000000000號行動
    電話，嗣遠東銀行徵審人員己○○於93年1 月28日、戊○○
    於93 年2月10日，分別撥打0000000000號行動電話與「林有
    盛」進行照會時，庚○○連續佯稱係「林有盛」本人，並確
    認國安局與鴻康公司間有上開採購契約、契約金額、已完工
    等事項，致遠東銀行人員誤信上開採購契約為真正，並分別
    撥款新台幣（下同）327 萬8,400 元、126 萬元至鴻康公司
    帳戶。
二、案經台灣台北地方法院檢察署檢察官自動檢舉聲請簡易判決
    處刑。
    理  由
壹、被告乙○○、甲○○、壬○○於檢察官95年6 月7 日發覺犯
    罪時，仍屬軍人身分，惟本件犯罪事實有無包括幫助行使偽
    造公文書，檢察官聲請簡易判決處刑書所載並非明確，經公
    訴人以98年度蒞字第8613號補充理由書確認本件起訴法條並
    不包括刑法第216 條、第211 條之幫助行使偽造公文書罪，
    聲請簡易判決處刑書附表之「印」、「印文」等字樣應予刪
    除，是本案被告係涉嫌刑法第339 條第1 項、第30條之幫助
    詐欺取財罪、同法第216 條、第210 條、第30條之幫助行使
    偽造私文書罪，並無陸海空軍刑法第76條所定之情形，本院
    自得加以審判，合先敘明。
貳、有罪部分：
一、按被告以外之人於審判外之言詞或書面陳述，除法律有規定
    者外，不得作為證據。被告以外之人於偵查中向檢察官所為
    之陳述，除顯有不可信之情況者外，得為證據。刑事訴訟法
    第159 條第1 項、第159 條之1 第2 項分別定有明文。證人
    丁○○於警詢中之陳述，雖屬被告以外之人於審判外之言詞
    陳述，然因被告庚○○及辯護人均未於言詞辯論終結前聲明
    異議，本院復審酌該言詞陳述係由證人出於自由意識而陳述
    ，並無非法取證之情況，依刑事訴訟法第159 條之5 之規定
    ，認上開證人於警詢之陳述，得採為認定本件犯罪事實所憑
    之證據。另證人癸○○、子○○、丙○○、己○○、林有盛
    於偵查中向檢察官所為證述，雖係被告以外之人於審判外之
    言詞陳述，為傳聞證據，然其等於偵查中向檢察官所為證述
    ，均經具結，且本院審酌該等言詞陳述均係出於證人自由意
    識下所為之陳述，其等於偵查中之證詞，亦無顯有不可信之
    情況，依刑事訴訟法第159 條之1 第2 項規定，均得採為認
    定本件犯罪事實所憑之證據，合先敘明。
二、訊據被告庚○○固坦承曾於89年至93年間在羅揚公司上班，
    93年間有使用0000000000號行動電話等事實，惟矢口否認有
    何幫助詐欺取財之犯行，辯稱：伊沒有向遠東銀行人員冒稱
    係林有盛云云。然查：
（一）證人即羅楊公司負責人癸○○於偵查中具結證稱被告庚○○在羅楊公司任職2 、3 年，約在93年年初離職（95年11
      月8 日偵查筆錄，95年度偵字第19070 號卷第45頁），核
      與被告庚○○所供述：89年到93年在羅楊公司上班一情（
      97 年11 月21日準備程序筆錄）大致符合，足認被告庚○○於93年初時有在羅楊公司工作。
（二）癸○○、子○○與鴻康公司負責人左新華以虛偽之羅楊公
      司、鴻康公司採購契約，向遠東銀行融資貸款而詐取融資
      款項一情，業經本院以95年度訴字第1036號判決認定在案
      ，證人癸○○並於偵查時具結證稱：「鴻康公司除了本身
      有三位員工外，其餘人事均由羅楊公司支援，且鴻康公司
      之財務亦委託羅楊公司負責管理。」等語明確（95年2 月
      9 日偵查筆錄，95年度偵字第3200號卷一第226 頁），並
      證述：鴻康公司向國泰世華商業銀行（下稱國泰世華銀行
      ）、遠東銀行融資之款項，係以國泰世華銀行融資款項償
      還遠東銀行，以遠東銀行融資款項償還國泰世華銀行（同
      上卷第228 頁），堪認癸○○、子○○與左新華共同以虛
      假之羅楊公司、鴻康公司採購合約向遠東銀行融資而詐取
      款項，並共同利用羅楊公司、鴻康公司融資所得款項繳付
      貸款金額。
（三）癸○○委請被告庚○○接聽遠東銀行之照會電話，庚○○
      之身分與丁○○之身分類似等情，業據證人癸○○證述明
      確（95年11月8 日偵查筆錄，95年度偵字第19070 號卷第
      45 頁 ），而癸○○委託丁○○於國泰世華銀行、遠東銀
      行人員以電話照會時，負責接聽照會電話，佯裝係國安局
      人員，向銀行照會人員表示國安局與鴻康公司確實有採購
      案存在等節，亦據證人癸○○證述綦詳（95年2 月9 日偵
      查筆錄，95年度偵字第3200號卷一第228 頁），再證人子
      ○○於偵查中具結證稱：銀行要癸○○提供人照會，因林
      有盛不可能接受銀行照會，癸○○就說找庚○○照會，庚○○也知道這件事，伊提供給銀行照會的手機號碼是庚○○的等語歷歷（95年10月13日偵查筆錄，95年度偵字第19
      070 號卷第38頁），核與證人癸○○所述相符，堪認被告
      庚○○確有受癸○○請託，接聽遠東銀行人員照會電話，
      並偽稱確有該項採購契約，以及子○○將被告庚○○之行
      動電話提供予銀行人員徵信等行為。
（四）卷內鴻康公司向遠東銀行申請融資貸款之「戰情管理結合
      目標物追蹤系統」採購契約之發票1 紙（見95年度偵字第
      3200號卷四第14頁），經本院函詢國安局之結果，該局函
      覆稱其金額、開立日期與該局之會計憑證及相關公文均有
      差異，該紙發票並非該局與鴻康公司間在92年間簽訂之「
      戰情管理結合目標物追蹤系統」採購契約之發票，該局與
      鴻康公司間在92年間簽訂之「戰情管理結合目標物追蹤系
      統」採購案之價金已於92年間全部給付鴻康公司，有國安
      局98年10月13日（098 ）捷謀字第0023251 號函（本院卷
      三第182 頁）在卷可佐，堪認該紙發票並非真實。再國安
      局與鴻康公司於92年至94年間並無「電漿電視（42吋等）
      」採購案，此有國安局95年3 月7 日（095 ）潔全字第
      0004920 號函暨附件（95年度偵字第3200號卷二第72-73
      頁）在卷可參，堪認鴻康公司於93年1 、2 月間以「戰情
      管理結合目標物追蹤系統」、「電漿電視（42吋等）」採
      購契約之發票2 紙向遠東公司融資之該採購案及發票，均
      屬不實。參以證人癸○○證述：「（為何會想到要提供庚○○和丁○○給遠東銀行照會，而不提供真實的國安局、
      國防部人員？）遠東銀行丙○○要我找人、想辦法，丙○○要我提供一個行動號碼，我就臨時提供庚○○和丁○○
      的號碼給丙○○... 我只把電話給丙○○，丙○○並不知
      道接電話的人是庚○○，我是跟丙○○說，接電話的會是
      國安局的林有盛。（佯稱自己為軍事單位人員，接受遠東
      銀行電話照會的方式，是否是丙○○教你的？）是丙○○
      教我的，但丙○○沒說的這麼清楚，丙○○當時意思是說
      要我隨便提供兩個名單，銀行徵信部門會打電話照會。」
      等語（95年11月8 日偵查筆錄，95年度偵字第19070 號卷
      第46頁），足證癸○○係因其向遠東銀行申請融資貸款之
      案件為虛偽，方委請被告庚○○、丁○○配合進行虛偽照
      會。
（五）被告庚○○使用0000000000號行動電話一情，業據被告庚○○坦述在卷，而證人林有盛具結證稱：沒有用過000000
      0000號行動電話（95年9 月18日偵查筆錄，95年度偵字第
      19070 號卷第10頁），再遠東銀行徵審人員己○○於「應
      收帳款承購／融資業務交易查核一覽表（國外部）（93年
      1 月28日）」上記載：「監工林有盛士官長（行動電話）
      ：已收到請款發票，金額約400 萬，大致相符。」遠東銀
      行應收帳款審查人員戊○○於「應收帳款承購／融資業務
      交易查核一覽表（國外部）（2 月10日）」上記載：「經
      與林有盛士官長0000000000核對，交貨無誤，親指TV交貨
      3 部，與發票內容無誤。」有該2 紙資料在卷可參（95年
      度偵字第3200號卷二第190 、192 頁），並參酌遠東銀行
      「應收帳款承購／融資業務交易查核一覽表（營業單位）
      （93年1 月27日）」上記載：可照會採購晉中校00000000
      00或監工部門林有盛士官長0000000000（95年度偵字第32
      00號卷二第191 頁），及證人己○○於偵查中具結證稱：
      93年1 月28日是伊去照會，是依照業務單位所提供之監工
      部門林有盛士官長之名單去照會（95年7 月21日偵訊筆錄
      ，95年度他字第4689號卷第50頁），證人戊○○於本院審
      理時證稱：伊係撥打0000000000號電話照會（本院98年7
      月30日審判筆錄），再佐以被告庚○○坦稱：「（癸○○
      是否有請你接受遠東銀行的照會？）有，癸○○跟我說，
      公司要跟銀行貸款，若銀行打電話問我有沒有這個合約，
      我就要說確實有這合約。」等語（95年12月22日偵查筆錄
      ，95年度偵字第19070 號卷第58頁），堪認被告庚○○確
      有接聽銀行之照會電話，且冒稱係林有盛。被告庚○○另
      供稱：「（遠東銀行是否有打電話到0000000000跟林有盛
      確認鴻康公司和國安局間的採購契約？）有，有人打這支
      電話找林有盛，我說我不是，還問對方哪裡找，對方說是
      銀行，我問有什麼事，對方問我有無採購契約，我說有。
      」等語（95年12月22日偵查筆錄，95年度偵字第19070 號
      卷第59頁），益足佐證被告庚○○確有接到銀行人員撥打
      0000000000號行動電話要找林有盛之電話。綜合上開證據
      ，被告庚○○接聽遠東銀行人員之照會電話並冒稱係林有
      盛，且與銀行人員核對發票金額、內容等節，可資認定。
（六）此外，復有遠東銀行支付價金申請書、應收帳款讓與明細
      表、「戰情管理結合目標物追蹤系統」、「電漿電視（42
      吋等）」採購契約之統一發票2 紙、廠商費款劃撥入帳委
      託書（95年度偵字第3200號卷四第12-15 頁、第18頁、第
      21頁）附卷可參。本件事證明確，被告庚○○犯行洵堪認
      定。
三、按被告行為後，刑法於94年2 月2 日修正公布，95年7 月1
    日施行，而刑法施行法亦於95年6 月14日增訂第1 條之1 。
    修正後刑法第2 條第1 項規定：「行為後法律有變更者，適
    用行為時之法律。但行為後之法律有利於行為人者，適用最
    有利於行為人之法律。」係規範行為後法律變更所生新舊法
    律比較適用之準據法，於新法施行後，應適用修正後刑法第
    2 條第1 項之規定，為「從舊從輕」之比較。另於比較時應
    就罪刑有關之共犯、未遂犯、想像競合犯、牽連犯、連續犯
    、結合犯，以及累犯加重、自首減輕暨其他法定加減原因（
    如身分加減）與加減比例等一切情形，本於「統一性及整體
    性原則」，綜其全部罪刑之結果而為比較。經查：
（一）刑法第30條雖就幫助犯之法條文字為部分修正，然此修正
      僅為法理之明文化，非屬法律之變更，應無庸依刑法第2
      條第1 項為新舊法有利之比較（該條修正理由及最高法院
      95年第8 次刑事庭會議決議第5 點第2 項之意旨參照）。
（二）修正前刑法第33條第5 款規定：「罰金：1 元以上。」換
      算新台幣後，為新台幣3 元以上。惟被告行為後新刑法第
      33 條 第5 款係規定：「罰金：新台幣1 千元以上，以百
      元計算之。」舊法並非不利。
（三）刑法施行法第1 條之1 增訂施行前，依罰金罰鍰提高標準
      條例第1 條前段、現行法規所定貨幣單位折算新台幣條例
      第2條 規定，本件所涉法條關於罰金刑部分應提高為30倍
      。刑法施行法修正增訂第1 條之1 規定：「中華民國94年
      1 月7 日刑法修正施行後，刑法分則編所定罰金之貨幣單
      位為新台幣。94年1 月7 日刑法修正時，刑法分則編未修
      正之條文定有罰金者，自94年1 月7 日刑法修正施行後，
      就其所定數額提高為30倍。但72年6 月26日至94年1 月7
      日新增或修正之條文，就其所定數額提高為3 倍。」依增
      訂條文提高並改為新台幣後，本件所涉法條關於罰金刑部
      分仍同為提高30 倍 ，適用新、舊法結果並無不同。
（四）修正前刑法關於連續犯之規定，係論以一罪，但得加重其
      刑至2 分之1 ，修正後刑法將連續犯之規定刪除，而連續
      犯本質上係各自獨立之犯罪，亦即是數罪之性質，在連續
      犯刪除後，原各自獨立之數個犯行，應回歸數罪併罰之規
      定處理，是以連續犯規定之刪除，並無較有利於被告。
（五）經綜合比較新、舊法之結果，以被告行為時之舊法較有利
      於被告，依刑法第2 條第1 項前段規定，本案自應適用被
      告行為時之法律。
四、查被告庚○○係基於幫助癸○○、子○○詐欺取財之犯意，
    而為接聽銀行人員照會電話之行為，核其所為，係犯刑法第
    339 條第1 項、第30條之幫助詐欺取財罪。被告幫助他人犯
    罪，爰依刑法第30條第2 項之規定減輕其刑。其前後2 次幫
    助詐欺取財犯行，時間緊接，觸犯構成要件相同之罪，顯係
    基於概括犯意所為，應依修正前刑法第56條連續犯之規定加
    重其刑，並依法先加後減之。爰審酌被告幫助詐欺取得之金
    額達453 萬餘元，惟鴻康公司均已償還該等案件融資款項，
    所造成之損害尚非十分嚴重，被告素行良好，並無其他前科
    ，其因任職於羅楊公司始配合羅楊公司負責人癸○○之指示
    而為虛偽照會，自身並未獲得利益等一切情狀，量處如主文
    所示之刑。又被告行為後，刑法第41條第1 項前段關於易科
    罰金折算標準之規定，業於94年2 月2 日修正公布，並於95
    年7 月1 日施行，由「犯最重本刑為5 年以下有期徒刑以下
    之刑之罪，而受6 個月以下有期徒刑或拘役之宣告，因身體
    、教育、職業、家庭之關係或其他正當事由，執行顯有困難
    者，得以1 元以上3 元以下折算1 日，易科罰金。」修正為
    「犯最重本刑為5 年以下有期徒刑以下之刑之罪，而受6 個
    月以下有期徒刑或拘役之宣告者，得以新台幣1 千元、2 千
    元或3 千元折算1日 ，易科罰金。」修正前刑法第41條第1
    項前段之易科罰金折算標準，依修正刪除前之罰金罰鍰提高
    標準條例第2 條規定，應就其原定數額提高為100 倍折算1
    日，並依現行法規所定貨幣單位折算新台幣條例第2 條規定
    ，以新台幣元之3 倍折算之，亦即修正前刑法第41條第1 項
    前段之易科罰金折算標準，應以銀元300 元即新台幣900 元
    折算為1 日，舊法並非不利，爰依修正前之刑法第41條第1
    項前段之規定諭知易科罰金之折算標準。末按，被告所犯之
    罪，合於中華民國九十六年罪犯減刑條例第2 條第1 項第3
    款規定，應予減刑，爰依該條例第7 條第1 項減為如主文所
    示之刑，並諭知易科罰金之折算標準。
五、聲請簡易判決處刑意旨另認被告庚○○上開行為亦涉犯行使
    偽造私文書罪嫌，以及被告庚○○亦有參與鴻康公司以「戰
    情管理結合目標物追蹤系統」採購案向遠東銀行融資，遠東
    銀行於93年3 月3 日撥款491 萬7,600 元部分，以及該公司
    以「電漿電視（42吋等）」採購案向遠東銀行融資，遠東銀
    行於93年2 月11日撥款409 萬8 千元、93年2 月19日撥款49
    5 萬8,400 元部分。惟查，依證人癸○○、子○○歷次證述
    內容，均未提及被告庚○○除虛偽照會外，亦知悉鴻康公司
    有向遠東銀行提出偽造之貸款文件，並就此與癸○○、子○○間有犯意聯絡，卷內亦無證據足認被告庚○○參與癸○○
    、子○○2 人行使偽造私文書之犯行，是此部分不能認定被
    告庚○○犯罪。至檢察官認被告庚○○亦參與詐取上開金額
    部分，查卷內並無任何證據可證被告庚○○於93年3 月3 日
    、93年2 月11日、93年2 月19日與遠東銀行人員為虛偽照會
    ，是不能認定被告庚○○涉犯此部分之罪。從而，上開部分
    本應為無罪之諭知，惟依公訴意旨，此部分與前開有罪之部
    分，係有牽連犯及連續犯之裁判上一罪關係，爰不另為無罪
    之諭知，附此敘明。
參、無罪部分：
一、公訴意旨略以：
（一）被告乙○○任職國安局特勤指揮中心，明知「安泰營區室
      內靶場攝影設備採購契約」之應收帳款債權不得轉讓，竟
      基於幫助左新華、癸○○、子○○3 人詐欺取財及行使偽
      造文書之犯意，於左新華、癸○○、子○○3 人以羅楊公
      司名義，就上開契約向遠東銀行辦理應收帳款融資及承購
      後，由癸○○、子○○告知遠東銀行承辦人上開採購契約
      之買方即國安局之照會對象為乙○○及其聯絡電話，被告
      乙○○即依癸○○、羅蕙英之請託，於遠東銀行徵審人員
      己○○於92年3 月3 日撥打0000000000號行動電話、0000
      0000號市內電話（聲請簡易判決處刑書誤為8503****號）
      與被告乙○○進行照會時，確認上開契約之案名、承辦人
      、金額、印文、完工及驗收時間，表示確實無誤等情，致
      遠東銀行誤信羅楊公司與國安局間之採購契約為真正並如
      數撥款至羅楊公司帳戶。
（二）被告甲○○原任職國防部政治作戰總隊播音大隊（下稱政
      戰總隊），明知「九四年天線鐵塔及附屬設施保養工程」
      、「節目排程控制與數位化系統」、「調頻副載波調變設
      備等九項」（聲請簡易判決處刑書誤載為「調頻調幅載波
      調變設備等九項」）3 件採購契約（下稱上開3 件採購契
      約）之應收帳款債權不得轉讓，竟基於幫助左新華、癸○○、子○○3 人詐欺取財及行使偽造文書之犯意，於左新
      華、癸○○、子○○3 人以羅楊公司名義，就上開契約向
      遠東銀行辦理應收帳款融資及承購後，由癸○○、子○○
      告知遠東銀行承辦人該等採購契約之買方即政戰總隊之照
      會對象為甲○○及其聯絡電話，被告甲○○即依癸○○、
      子○○之請託，於遠東銀行徵審人員戊○○分別於94年4
      月21日、5 月13日、11月28日，撥打00000000號分機528
      、00000000號分機526 之市內電話與被告甲○○進行照會
      時，確認上開契約之案名、承辦人、金額、完工及驗收時
      間等內容無誤，致遠東銀行誤信羅楊公司與政戰總隊間之
      採購契約為真正並如數撥款至羅楊公司帳戶。
（三）被告壬○○原任職國防部政治作戰總隊播音大隊，明知「
      調頻副載波調變設備等九項」採購契約之應收帳款債權不
      得轉讓，竟基於幫助左新華、癸○○、子○○3 人詐欺取
      財及行使偽造文書之犯意，於左新華、癸○○、子○○3
      人以羅楊公司名義，就上開契約向新竹國際商業銀行股份
      有限公司（下稱新竹商銀）辦理應收帳款融資及承購後，
      由癸○○、子○○告知新竹商銀承辦人員上開採購契約之
      買方即政戰總隊之照會對象為壬○○及其聯絡電話，被告
      壬○○則依癸○○、子○○之請託，於新竹商銀徵審人員
      辛○○94年12月13日，撥打00000000號分機529 之市內電
      話與被告壬○○進行照會，確認上開採購契約之案名、承
      辦人、金額、完工及驗收時間等內容無誤，致新竹商銀誤
      信羅楊公司與政戰總隊間之採購契約為真正並如數撥款至
      羅楊公司帳戶。
（四）因認被告乙○○、甲○○、壬○○均涉犯刑法第339 條第
      1 項、第30條之幫助詐欺取財，及同法第216 條、第210
      條、第30條之幫助行使偽造私文書罪嫌等語。
二、按犯罪事實應依證據認定之，無證據不得認定犯罪事實；不
    能證明被告犯罪或其行為不罰者，應諭知無罪之判決，刑事
    訴訟法第154 條第2 項、第301 條第1 項，分別定有明文。
    復按認定不利於被告之事實，須依積極證據，苟積極證據不
    足為不利於被告事實之認定時，即應為有利於被告之認定，
    更不必有何有利之證據，最高法院30年上字第816 號著有判
    例，可資參照。
三、訊據被告乙○○、甲○○、壬○○均堅決否認有何詐欺取財
    、行使偽造私文書之犯行，被告乙○○辯稱：沒有在92年3
    月間接到遠東銀行徵信人員的照會電話等語；被告甲○○辯
    稱：伊有接到兩通電話，一通是有關天線鐵塔的電話，另一
    通是有關負載波（應係副載波）之電話，伊是照實講等語；
    被告壬○○辯稱：沒有在94年間接到新竹商銀人員之照會電
    話等語。而檢察官認被告乙○○、甲○○、壬○○涉有上開
    罪嫌，係以證人癸○○、子○○、己○○、戊○○、丙○○
    、丁○○、辛○○之證述，以及遠東銀行、新竹商銀授信契
    約及相關資料、上開採購契約等文件為主要論據。
四、經查，被告乙○○部分：
（一）證人癸○○於警詢中證稱：「（國家安全局會計處林志健
      〈筆錄原即記載「健」，下同〉於融資詐欺案之角色為何
      ？是否協助配合通過銀行照會？）就我所知，林志健是在
      國安局特勤中心服務，我曾經找林志健配合通過銀行照會
      ，但林志健不願意。」等語（95年2 月13日警詢筆錄，95
      年度偵字第3200號卷一第276 頁背面），再於偵查中具結
      證稱：「（你有無請乙○○接受有關國安局採購契約銀行
      的電話照會？）他沒有答應我。我剛跟遠東銀行接觸時，
      遠東銀行希望我可以找可照會的窗口，因當時乙○○因為
      採購契約剛好到我公司，我說我要辦貸款需要窗口，剛好
      遠東銀行人員丙○○也在我辦公室，我問乙○○是否願意
      ，但乙○○當時不願意。（有無給遠東銀行人員關於乙○○的手機和辦公室號碼？）我沒有。」等語（95年11月8
      日偵查筆錄，95年度偵字第19070 號卷第44頁），核其證
      詞均屬一貫，是依證人癸○○於警詢、偵查中之證述內容
      ，均未證稱與被告乙○○就虛偽照會一事有所謀議。
（二）證人子○○於偵查中證稱：「（誰找乙○○的？）癸○○
      自己打電話，因為癸○○跟軍方的人比較熟... （是否由
      癸○○請乙○○接受銀行照會？）我記得有，銀行跟我說
      需要照會，會找哪個人，所以我知道。至於癸○○怎麼跟
      乙○○講，我就不清楚了... 」等語（95年10月13日偵查
      筆錄，95年度偵字第19070 號卷第38頁），則證人子○○
      並未直接與被告乙○○聯繫，亦不清楚癸○○與被告乙○○商談之內容。然依證人癸○○前開證詞，癸○○與被告
      乙○○間就虛偽照會一事，並無共識。另證人子○○於本
      院審理時證稱：「（遠東銀行國外部審查作業紀錄表上所
      記載的買方聯絡人乙○○先生、電話：00000000、
      0000000000號，這個聯絡人及號碼是羅楊公司何人提供給
      遠東銀行的人？）... 我老闆〈指癸○○〉會告訴我說給
      遠東銀行哪些人員的名單，跟遠東銀行往來很久，我只記
      得我們公司的顧問丁○○，其他我沒有印象。（就你印象
      所及，剛才給你看的資料中，乙○○的名字及電話是否是
      你老闆癸○○告訴你，你再告訴遠東銀行的？）如果有的
      話應該是。」等語（本院98年7 月30日審判筆錄），是證
      人子○○於本院審理時無法明確回答其自身有無告知遠東
      銀行人員照會對象為乙○○及其電話，亦無法回答癸○○
      有無告知遠東銀行人員上開資料，其證詞模稜兩可，無可
      採信。
（三）證人即遠東銀行徵審部門人員己○○證述：「（有無跟林
      志健照會過？）有，（提出審查作業紀錄表2 紙）依照我
      當初所做的紀錄表，我應該是有跟林志健照會過，該作業
      紀錄表是羅楊、鴻康於首次申請及每次有變更買方，都會
      先做照會，依照我所提的文件來看，羅楊公司開始提出國
      安局為買方及所屬機構採購契約向遠東銀行申請融資時，
      我就與林志健照會。」等語（95年7 月21日偵查筆錄，95
      年度他字第4689號卷第51、52頁），再於本院審理時證稱
      ：「（你是否有依據上開乙○○的資料進行照會及確認？
      ）有。（你是否記得何時照會及確認？）詳細時間記不清
      楚。（你是否記得照會時詢問照會對象乙○○哪些事項？
      ）時間很久現在忘記了。」等語（本院98年7 月30日審判
      筆錄），是證人己○○於偵查、本院審理時均未能依其記
      憶回答是否確實與被告乙○○照會，僅能以其所提出之「
      遠東銀行國外部審查作業紀錄表（應收帳款承購）」資料
      答稱「應該是有進行照會」，且證人己○○對於該次照會
      實際之內容均答稱不記得，尚難逕憑上開證詞即認被告乙○○有接聽照會電話。而證人己○○所提出之前開審查作
      業紀錄表，並未記錄照會對象有何回覆，有該紙紀錄表（
      95年度他字第4689號卷第53、54頁）在卷可參，自難據為
      不利於被告乙○○之證據。
（四）綜合上情，依證人癸○○之證述，不能認定被告乙○○與
      渠就虛偽照會一事有所謀議並同意虛偽照會，而證人子○○、己○○之證詞模糊不明，遠東銀行之「國外部審查作
      業紀錄表（應收帳款承購）」亦未記載己○○與照會對象
      乙○○間實際上有何照會內容，均不足認定被告乙○○確
      有進行虛偽照會。
五、被告甲○○部分：
（一）被告甲○○坦承使用00000000號分機528 之電話，95年8
      月16日退伍前在國防部政治作戰總隊播音大隊第四轉播分
      隊擔任少校分隊長，期間自94年11月30日到95年8 月15日
      （95年9 月18日偵查筆錄，95年度偵字第19070 號卷第11
      -12 頁），上情均堪以認定。
（二）證人癸○○於警詢中證稱：「（國防部軍備局及漢聲電台
      內分別有何人配合你們通過銀行融資案照會？）我們一開
      始提供漢聲電台『任少校』給遠東銀行照會，後來『任少
      校』調職，就改提供『劉少校』給新竹商銀照會，但他們
      未配合照會，事實上有此項軍備局工程存在，沒有不法獲
      利。」等語（95年2 月13日警詢筆錄，95年度偵字第3200
      號卷一第279 頁背面），核與其於偵查中所證述情節一貫
      （95年4 月21日偵查筆錄，95年度偵字第3200卷二第140
      頁），依證人癸○○於警詢、偵查所述，僅能認癸○○有
      提供「任少校」之資料供遠東銀行照會一情。
（三）證人子○○於警詢時證述鴻康公司、羅楊公司以假的合約
      案向遠東銀行、國泰世華銀行申請應收帳款融資，國安局
      採購案部分係由丁○○負責幫公司辦理照會徵信（95年2
      月8 日警詢筆錄，95年度偵字第3200號卷一第31-32 頁）
      ，國防部軍備局及漢聲電台內並沒有人配合渠等通過銀行
      融資案（95年2 月13日警詢筆錄，95年度偵字第3200號卷
      一第290 頁）等語明確，足認被告甲○○並無「配合」渠
      等通過假採購案之照會。另證人子○○於偵查中證稱：「
      （你有無請甲○○接受銀行徵信？）有。都是癸○○叫我
      找哪個人幫忙。（你請甲○○幫忙的是哪件？）軍備局那
      筆。（你怎麼跟甲○○說的？）我打電話跟甲○○說的，
      我問錢何時可以下來，他們都說他們不是付款單位，不清
      楚。我說公司要用這案子，貸款很多，需要融資。（你有
      告知甲○○契約名稱、完工時間等內容？）沒有。因為驗
      收已經通過，我說要融資，我沒有告訴他是哪個案子，甲○○部分沒有其他案子，只有軍備局這件。（你打電話請
      甲○○幫忙，是何時？）94年10月、11月左右，我記得這
      次。4 、5 月間我記得沒有。」等語（95年10月13日偵查
      筆錄，95年度偵字第19070 號卷第36-37 頁），則證人子
      ○○係證稱就「94年10月、11月軍備局案件」有與被告甲○○聯繫，惟94年10月、11月軍備局之案件即「調頻副載
      波調變設備等九項」採購契約，確係羅楊公司與國防部軍
      備局採購中心所簽訂，該案係國防部政治作戰總隊協請國
      防部軍備局採購中心辦理照標事宜，此有國防部政治作戰
      總隊95年8 月8 日勤敏字第0950003541號函暨檢附之「調
      頻副載波調變設備等九項」之採購契約（95年度他字第46
      89號卷第93頁、第125-170 頁）在卷可稽，是被告甲○○
      就上開採購契約與銀行人員照會稱有該案，尚難謂有何不
      法。
（四）證人丁○○於警詢中證稱：「（國防部軍備局及漢聲電台
      內分別有何人配合癸○○等人通過銀行融資案照會？）我
      只有聽癸○○及子○○在公司聊天時，有提到說有要請漢
      聲電台內一名稱做『任少校』的男子幫忙，至於幫忙何事
      ，我就不太清楚，何時我也不記得了。... （就你所知，
      有關鴻康與羅楊公司對於銀行照會徵信案件，除你以外，
      還有何人曾負責照會？）就我所知，除了我以外，還有前
      述漢聲電台的『任少校』以及總統府侍衛室的一位『沈參
      謀』有幫公司負責銀行之照會徵信。」等語（95年2 月13
      日警詢筆錄，95年度偵字第3200號卷一第297-299 頁），
      嗣於本院審理時證稱：「（你到底是否知道甲○○有幫羅
      楊公司照會？）我真的不知道，我只知道有一個案子的承
      辦人員姓任。」等語（本院98年7 月30日審判筆錄），則
      證人丁○○並不清楚「任少校」與癸○○、子○○之間有
      何協議，亦不清楚「任少校」究竟有無照會羅楊、鴻康公
      司貸款案件，以及照會何案件，自難以其證述遽認被告甲○○與癸○○、子○○間有幫助詐欺之犯意聯絡。
（五）證人丙○○於警詢時僅證稱國防部軍備局有關漢聲電台之
      工程，於94年11月28日撥款當日遠東銀行徵審部門有向「
      任少校」照會（95年1 月25日警詢筆錄，95年度偵字第
      3200號卷一第125-126 頁），並未提及被告甲○○於94年
      4 、5 月間有接受該行人員照會，而證人戊○○於偵查中
      證述：「（是否有跟漢聲電台的任少校照會過？）有。（
      是否記得照會內容？）那是丙○○用簽呈變更申請，我問
      任少校有無做這工程、工程合約名稱、進度、完工時間、
      金額、付款帳號有無變更到遠東... ，我問他何時付款，
      他說器材是他們用的，他們不瞭解撥款部分，需要驗收完
      成往上呈。」等語（95年4 月21日偵查筆錄，95年度偵字
      第3200卷二第146-147 頁），則依其證述，戊○○應僅向
      被告甲○○照會過一次，然證人戊○○嗣於偵查中證稱：
      「我記得我照會甲○○有兩個案子。」等語（95年7 月21
      日偵查筆錄，95年度他字第4689號卷第48頁），其證述內
      容前後即有扞格，且其於偵查、本院審理時證述內容含糊
      曖昧，常以「應該是... 」、「大約是... 」等語回答，
      其證言是否與事實相符即非無疑。再遠東銀行4 月21日、
      5 月12 日 之「應收帳款承購／融資業務交易查核一覽表
      （國外部）」僅記載：「任少校00000000#528。本案已結
      案，發票文件已送至主計單位。依付款委託書指示付款。
      」、「任少校. 已驗收完工」等字句，有該2 紙資料在卷
      可參（95 年 度偵字第3200號卷二第173 、第175 頁），
      而單以上開文字本身觀察，亦難確認戊○○確實有撥打電
      話與被告甲○○照會。是證人丙○○、戊○○之證述，均
      屬片面零碎，且與遠東銀行之照會資料不相吻合，不能認
      定被告甲○○於94年4 月、5 月間有與遠東銀行人員為虛
      偽照會。
（六）被告甲○○供稱：「94年11月初，遠東問我有無承辦負載
      波（應係副載波之誤），我說有，對方說羅楊公司要借錢
      ，問我是否確實有該案，我說有，對方又問我何時付款，
      我說我不清楚，這樣（應係要之誤）問收支組。」等語（
      95年9 月18日偵查筆錄，95年度偵字第19070 號卷第12頁
      ），所供核與證人子○○前開證述及證人戊○○於95年4
      月21日偵查中證述之內容相符（95年4 月21日偵查筆錄，
      95 年 度偵字第3200卷二第146-147 頁），堪認被告甲○○所述屬實，可資採信。再依遠東銀行11月28日之應收帳
      款／融資業務交易查核一覽表（國外部）之記載，亦無確
      認關於債權有無轉讓之事項，亦有該紙資料（95年度偵字
      第3200號卷二第184 頁）在卷可參，自難認被告甲○○明
      知該採購契約之債權不得轉讓而與遠東銀行人員確認該事
      項。
（七）被告甲○○固供稱：「我總共接過遠東銀行兩次電話，第
      一次問我有無做過天線保養的案子，我說我不是承辦人，
      且承辦人不在，對方問我該案子已否完工，我說我有幫忙
      貼施工照片，所以我說已經完工了，對方問我何時付款，
      我說我不知道，付款部分要問收支組。我有問過對方是誰
      ，他說他是遠東銀行的。」等語（95年9 月18日偵查筆錄
      ，95年度偵字第19070 號卷第12頁），而國防部政治作戰
      總隊與羅楊公司間並無「九四年天線鐵塔及附屬設施保養
      工程」採購契約，惟國防部政治作戰總隊另與美全電機有
      限公司間有「政戰總隊94年天線鐵塔及附屬附屬設施保養
      工程」採購案，此有國防部總政治作戰局95年5 月29日勁
      勵字第0950007446號函暨附件（95年度偵字第3200號卷二
      第393-405 頁）在卷可佐，是被告甲○○所言有「天線鐵
      塔」之案件，並非虛妄。
（八）綜上，被告甲○○雖有接聽銀行人員電話，並稱有「九四
      年天線鐵塔及附屬設施保養工程」及「調頻副載波調變設
      備等九項」採購案，惟國防部軍備局、政治作戰總隊確有
      上開2 採購案件，而依證人癸○○、子○○之證詞均無從
      認定被告甲○○與渠等間就詐騙銀行人員一事具有犯意聯
      絡，證人戊○○之證述及遠東銀行應收帳款／融資業務交
      易查核一覽表（國外部）亦不能證明被告甲○○於94年4
      月21日、5 月13日有接聽遠東銀行人員照會電話，自不能
      認被告甲○○有何明知羅楊公司向遠東銀行申請融資案為
      虛假，惟仍配合癸○○、子○○照會之幫助詐欺取財犯行
      。
六、被告壬○○部分：
（一）證人癸○○證稱：有提供「劉少校」給新竹商銀照會，但
      「劉少校」並未配合照會等語（95年2 月13日警詢筆錄，
      95年度偵字第3200號卷一第279 頁背面），其於警詢、偵
      查及本院審理時之證詞均屬一貫，堪予採信。而證人子○○證稱：有跟被告壬○○說請其幫忙照會一語（95年10月
      13日偵查筆錄，95年度偵字第19070 號卷第37頁），惟「
      幫忙照會」並非即是「配合虛偽照會」甚明。再證人癸○○、子○○於歷次證述中均未證稱被告壬○○有何配合虛
      偽照會之行為，是依證人癸○○、子○○所述，僅能認渠
      等有提供壬○○之資料予新竹商銀供照會之用。
（二）羅楊公司與國防部軍備局採購中心確有簽訂「調頻副載波
      調變設備等九項」採購契約，業如前述，而被告壬○○供
      稱：「（子○○有無請你接受新竹商銀的徵信照會？）有
      ，正確時間我不記得了，大概在94年底。子○○說甲○○
      調離現職... 他們跟銀行貸款，放款時銀行會照會我們單
      位，確定是否有這購案，因為組內有很多採購案，是事實
      ，所以銀行打來時我就說有這購案。」等語（95年9 月18
      日偵訊筆錄，95年度偵字第19070 號卷第16頁），核與證
      人辛○○證稱：「（94年12月13日羅楊授信案電話照會，
      是你親自照會？）對。（你照會時，是否有跟壬○○確認
      契約的金額、完工時間？）大體內容都有跟壬○○確認。
      發票金額我們一定會確認。」等語相符（95年7 月21日偵
      查筆錄，95年度他字第4689號卷第44、45頁），而證人辛○○復於偵查中證稱：「（與壬○○照會的內容是）確認
      工程名稱、金額，主要是確認是否知道本件債權轉讓給新
      竹商銀，他說知道這件工程，但沒有正面回答我是否轉讓
      。」等語明確（95年4 月21日偵查筆錄，95年度偵字第
      3200號卷二第251 頁），再於本院審理時證稱：「（與劉
      少校照會時）我問他說是不是直接收到債權轉讓的通知，
      他說他知道有這件事情。（你剛說你問劉少校是不是直接
      收到債權轉讓的通知，他說他知道有這件事情，他有回答
      他有收到？）沒有。（該筆採購契約能不能做債權轉讓，
      你有無跟劉少校確認？）沒有。」等語歷歷（本院98年8
      月20日審判筆錄），其證詞前後一致，堪予採信，堪認被
      告壬○○並未答覆辛○○該案契約之債權能否轉讓。而就
      該次電話照會之內容，證人辛○○固提出「94年12月13日
      羅楊授信案電話照會流程」1 紙，其上記載：「本單位開
      始詢問軍備局是否與羅楊有採購契約，劉少校表示知悉有
      此事，確認契約金額及產品，最後詢問是否知悉本行有發
      出債轉，劉亦表示知道，故本單位認為確認完成。」等字
      句（95年度偵字第3200號卷二第289 頁），惟與證人辛○○證述內容並不相符，尚難認定屬實。
（三）綜合上情，羅楊公司與國防部軍備局採購中心確有簽訂「
      調頻副載波調變設備等九項」採購契約，被告壬○○就此
      回覆新竹商銀人員，尚難認為有何不法。而依卷內證據又
      不能認被告壬○○就該案債權能否轉讓一事為虛偽答覆，
      即不能證明被告壬○○幫助癸○○、子○○詐欺取財。
七、綜上，本件依公訴人所提證據，均未能證明被告乙○○、甲○○、壬○○涉有公訴人所指之幫助詐欺取財、行使偽造私
    文書犯行，此外，本院復查無其他積極證據足以證明被告確
    涉有上開犯行，本件既不能證明被告乙○○、甲○○、壬○○犯罪，揆諸上開法條及判例意旨，自應為被告3 人無罪之
    諭知。
據上論斷，依刑事訴訟法第452 條、第299 條第1 項前段、第
301 條第1 項，刑法第2 條第1 項前段、第30條、第339 條第1
項，修正前刑法第56條、第41條第1 項前段，中華民國九十六年
罪犯減刑條例第2 條第1 項第3 款、第7 條，修正前罰金罰鍰提
高標準條例第2條 ，現行法規所定貨幣單位折算新台幣條例第2
條，刑法施行法第1 條之1 ，判決如主文。
本案經檢察官高維駿到庭執行職務
中    華    民    國    99    年    1     月    29    日
                    刑事第七庭  審判長法  官  林庚棟
                                      法  官  林勇如
                                      法  官  林欣苑
上正本證明與原本無異。
如不服本判決應於收受送達後10日內向本院提出上訴書狀，並應
敘述具體理由；其未敘述上訴理由者，應於上訴期間屆滿後20日
內向本院補提理由書（均須按他造當事人之人數附繕本）「切勿
逕送上級法院」。
                                      書記官  劉英芬
中    華    民    國    99    年    2     月    1     日
附錄所犯法條
中華民國刑法第339條
（普通詐欺罪）
意圖為自己或第三人不法之所有，以詐術使人將本人或第三人之
物交付者，處5 年以下有期徒刑、拘役或科或併科1 千元以下罰
金。
以前項方法得財產上不法之利益或使第三人得之者，亦同。
前二項之未遂犯罰之。
中華民國刑法第30條
（幫助犯及其處罰）
幫助他人實行犯罪行為者，為幫助犯。雖他人不知幫助之情者，
亦同。
幫助犯之處罰，得按正犯之刑減輕之。

司法院資訊處製作；財團法人民間司法改革基金會備份。
